【裁判字號】    96,上更(二),764
【裁判日期】    970107
【裁判案由】    違反廢棄物清理法
【裁判全文】
臺灣高等法院刑事判決             96年度上更(二)字第764號
上  訴  人
即  被  告  乙○○
            甲○○
共      同
選任辯護人  莊秀銘律師
            徐紹鐘律師
上列上訴人因違反廢棄物清理法案件，不服臺灣板橋地方法院91
年度訴字第51號，中華民國91年4月15日第一審判決（起訴案號
：臺灣板橋地方法院檢察署90年度偵字第19237號），提起上訴
，經判決後，由最高法院第二次發回更審，本院判決如下：
    主  文
原判決撤銷。
乙○○、甲○○共同未領有廢棄物清除處理許可文件，而從事廢
棄物處理，乙○○處有期徒刑壹年貳月，減為有期徒刑柒月；甲
○○累犯，處有期徒刑壹年月，減為有期徒刑柒月又拾伍日。
    事  實
一、甲○○前曾因違反稅捐稽徵法案件，經法院判處有期徒刑陸
    月確定，甫於民國（下同）89年6月30 日易科罰金執行完畢
    ，仍未能謹慎從事，以每日新台幣（下同）2500元受僱於乙
    ○○在台北縣樹林市○○路○段101巷62弄50之2 號旁之新生
    國有地上整地，發現鋼樑鐵架底部土石不足，乙○○與甲○
    ○均明知其未領有主管機關核發之廢棄物清除、處理許可證
    ，不得從事廢棄物處理業務，竟聯絡具有犯意聯絡之吳永正
    （未據起訴）及不詳姓名年籍之成年司機於90年11月12日駕
    駛砂石車之曳引車前往上址傾倒廢磚塊、土石、玻璃碎片、
    廢塑膠桶及竹筷等廢棄物，再由甲○○駕駛挖土機將上開廢
    棄物推平、回填掩埋，而未於入口處豎立標示牌，標示廢棄
    物種類、使用期限及管理人，及未防止廢棄物飛散之措施，
    而為廢棄物之處理，適為台北縣警察局柑園派出所員警黃孟
    炎經過查獲。
二、案經台北縣政府警察局移請台灣板橋地方法院檢察署檢察官
    偵查起訴。
    理  由
一、訊據上訴人即被告二人均坦承由乙○○僱用甲○○在上址駕
    駛挖土機整地之事實，惟均否認有何清除、處理廢棄物犯行
    ，於原審中被告乙○○辯稱：因為地不平，屋主要我去找土
    來填，我就聯絡砂石車司機吳永正等人載良土來，並沒有載
    垃圾來，地上的廢棄物是我去的時候就有的，我只有請人倒
    一車良土，第二台車來就被警察查獲了云云；被告甲○○辯
    稱：我只負責整地，垃圾不是我們倒的，我去的時候就有的
    ，至於乙○○有沒有叫人載良土過來，我不清楚，我在整地
    時，有看到一輛貨車來倒土，是倒良土，不是廢棄物云云。
    於本審中被告乙○○辯稱：陳東訓雇用我去整地，我雇甲○
    ○是在那邊開挖整地而已，廢棄物是我們當天到現場已經有
    了，吳永正倒的是良土在我的路基上面整地用，廢棄物不是
    我去傾倒云云。被告甲○○辯稱：我是開挖土機，路不平，
    乙○○叫我去把路鋪平，我是去那邊整地，我才去不到一個
    小時云云。
二、經查：被告乙○○於警訊中自白：我本來是請甲○○駕挖土
    機將地面整平，剛好發現鋼樑鐵架底部土石不足，便到路旁
    攔砂石車進入傾倒，現場的廢棄物是我從路旁攔截路過之砂
    石車進入傾倒的，共倒了三輛，我於該地傾倒廢棄物並未經
    申請等語，被告甲○○於警訊中供述：現場廢棄物是我未到
    之前就有，查獲當天上午九點有一部曳引車進來倒一車廢棄
    土，後來就沒有再倒了，我不知道車主是何人，我只知道他
    們也是受僱於乙○○到現場傾倒廢棄土等語，均坦承傾倒、
    處理廢棄物之行為，並與偵查中供述情節相符，核與證人即
    台北縣政府環境保護局稽查人員吳忠賢於原審暨本院上訴審
    到庭結證稱：我到達現場時，警方已經把人都帶回派出所，
    因為現場鐵板有延伸到廢棄物處，所以我們認定被告等在回
    填處理廢棄物，被告等在警局時也有坦承他們傾倒兩、三車
    的廢棄物，現場除建築廢棄物外，還有塑膠袋等一般廢棄物
    等語（見原審91年1月24日訊問筆錄、本院上訴審91年10月2
    5 日訊問筆錄），並經查獲員警即證人黃孟炎於原審暨本院
    上訴審到庭結證稱：我是經過現場距離一公里左右時，看到
    有貨車在倒東西，我約花三、四分鐘趕到現場，只剩下甲○
    ○正駕駛挖土機，把磚塊及土推到河裡，當時乙○○人在鐵
    皮屋門口小客車裡面，照片有拍到挖土機前端的廢棄物，小
    卡車車頭前面並沒有堆良土，現場也沒有證人吳永正所說的
    細砂等語（見原審91年3月1日、4月2日筆錄、本院上訴審91
    年7月26 日訊問筆錄），於本院更一審審理中亦為相同之供
    證。再參以證人黃秋金於本院上訴審調查時證稱：在派出所
    警員來查時方發現有廢棄物等語（見本院上訴審91年7 月26
    日訊問筆錄），又依被告乙○○及證人吳永正先後多次之供
    述觀之，顯見被告乙○○與甲○○係事先聯絡吳永正及不詳
    姓名年籍之成年司機駕駛砂石車之曳引車於90年11月12日前
    往上址傾倒廢棄物，被告乙○○於警訊中所稱：現場的廢棄
    物是伊發現鋼樑鐵架底部土石不足，才從路旁攔截路過之砂
    石車進入傾倒的等語，顯然與事實不符，應不足採，其餘被
    告等於警訊、偵查中之自白應為真實，應可採信。此外，復
    有現場照片16張、台北縣政府環境保護局稽查紀錄附卷可稽
    ，另有被告乙○○所有之挖土機一台（台北縣政府警察局樹
    林分局柑園派出所保管中）扣案可稽。至被告在本院更一審
    審理時稱是因鐵皮屋的角落為颱風侵襲有崩塌淘洞，所以用
    該土填云云，顯不影響其上開罪責之認定。被告上開所辯均
    屬圖卸刑責之詞，應不足採。而證人吳永正於原審暨本院上
    訴審證稱：是被告乙○○叫我載去，但我載去的是良土跟細
    砂，堆在照片編號九右邊小卡車車頭的前方云云，亦與事實
    不符，顯係事後迴護被告之詞，亦不能據為被告乙○○有利
    之認定。是被告等上開罪證明確，犯行均堪認定。
三、按被告二人行為後，刑法業於94年2月2日修正公布，95年7
    月1日施行，修正後刑法第2條第1 項規定：「行為後法律有
    變更者，適用行為時之法律。但行為後之法律有利於行為人
    者，適用最有利於行為人之法律。」修正後刑法第28條雖將
    修正前刑法第28條之「實施」修正為「實行」。其中「實施
    」一語，涵蓋陰謀、預備、著手及實行之概念在內，其範圍
    較廣；而「實行」則著重於直接從事構成犯罪事實之行為，
    其範圍較狹；二者之意義及範圍固有不同，但對於本件被告
    二人犯本案之情形而言，刑法第28條之修正內容，對於被告
    二人並無「有利或不利」之影響。另修正後刑法第47條雖將
    修正前刑法第47條修正限制為受徒刑之執行完畢，或一部之
    執行而赦免後，五年以內「故意」再犯有期徒刑以上之罪者
    ，始成立累犯。但上述新舊法之規定，對於本件被告甲○○
    「故意」犯本案之罪，並無所謂「有利或不利」之情形。依
    上說明，均無適用修正後刑法第2條第1項之規定比較新舊法
    適用之問題，以上所述之情形，均應依一般法律適用原則，
    適用裁判時法律。另按廢棄物清理法第36條規定：「事業廢
    棄物之貯存、清除或處理方法及設施，應符合中央主管機關
    之規定。前項事業廢棄物之貯存、清除、處理方法及設施標
    準，由中央主管機關定之。」又被告等行為時適用88年6 月
    29日修正發布之「事業廢棄物貯存清除處理方法及設施標準
    」第2條第1款至第3 款規定：「一貯存：指事業廢棄物於清
    除、處理前，放置於特定地點或貯存容器、設施內之行為。
    二清除：指事業廢棄物之收集、運輸行為。三處理：指左列
    行為：(一)中間處理：指事業廢棄物在最終處置前，以物理、
    化學、生物、熱處理或其他處理方法，改變其物理、化學、
    生物特性或成分，達成分離、減積、去毒、固化或安定之行
    為。(二)最終處置：指衛生掩埋、封閉掩埋、安定掩埋或海洋
    棄置事業廢棄物之行為。(三)再利用：指事業機構產生之事業
    廢棄物自行、販賣、轉讓或委託做為原料、材料、燃料、填
    土或其他經中央主管機關及目的事業主管機關認定之用途行
    為，並應符合本標準規定者。」第38條規定：「玻璃屑、陶
    瓷屑、建築廢棄物、天然石材下腳碎片（塊）或經中央主管
    機關公告之一般事業廢棄物，得以安定掩埋法處理，其設施
    應符合左列規定：一於入口處豎立標示牌，標示廢棄物種類
    、使用期限及管理人。二於掩埋場周圍設有圍牆或障礙物。
    三有地盤滑動、沈陷之虞者，應設置防止之措施。四依掩埋
    廢棄物之特性及埋場址地形、地質設置水保持措施。五防止
    廢棄物飛散之措施。六其他經中央主管機關公告者。」查本
    案被告等人傾倒、推平、回填廢磚塊、土石（此兩類屬剩餘
    土石方）、廢玻璃碎片、廢塑膠桶及竹筷（此三類屬營建廢
    棄物）之行為，業經稽查人員認定為營建廢棄物夾雜量較高
    ，係屬營建廢棄物之回填掩埋，本件被告等人未領有廢棄物
    清除、處理許可文件，均係違反廢棄物清理法第36條第1 項
    、第41條第1 項前段及事業廢棄物貯存清除處理方法及設施
    標準第2條第3款第2目最終處置之安定掩埋、第38條第1款之
    於入口處豎立標示牌，標示廢棄物種類、使用期限及管理人
    ，第5 款之防止廢棄物飛散之措施之規定。被告二人未依規
    定向主管機關申請領有許可證或核備文件，而聯絡吳永正及
    不詳姓名年籍之成年司機駕駛砂石車之曳引車載運廢棄物前
    來傾倒，再由甲○○駕駛挖土機將廢棄物予以推平、回填掩
    埋，均係犯廢棄物清理法第46條第1項第4款之未領有廢棄物
    清除、處理許可文件，從事廢棄物處理罪。被告二人與吳永
    正及不詳姓名年籍之成年司機有犯意聯絡、行為分擔，均為
    共同正犯。又被告甲○○甫於89年6月30 日因違反稅捐稽徵
    法案件，執行有期徒刑六月完畢，有台灣高等法院檢察署刑
    案紀錄簡覆表在卷可稽，其於五年內故意再犯本件有期徒刑
    以上之罪，為累犯，應加重其刑。
四、原審以被告二人上揭罪證明確，分別予以論科，被告二人上
    訴意旨均矢口否認犯罪，分別指摘原判決不當，固均無可取
    。惟查本件被告二人係與吳永正及不詳姓名年籍之成年司機
    ，均互有犯意聯絡及行為分擔，均為共同正犯，原判決僅認
    定被告二人與吳永正有犯意聯絡及行為分擔，均為共同正犯
    ；又被告二人之對於廢棄物予以推平、回填掩埋係以事業廢
    棄物貯存清除處理方法及設施標準第2條第3款第2 目最終處
    置之安定掩埋為處理與清除無涉，原判決理由欄僅爰引「事
    業廢棄物貯存清除處理方法及設施標準」第2條第1款至第3
    款規定之內容，並未說明其行為如何違反該設施標準何款之
    規定，而於主文諭知被告二人共同未領有廢棄物清除處理許
    可文件，而從事廢棄物清除、處理罪，均有未合；另被告二
    人所犯之罪均在96年4月24 日以前，所犯之罪經原審判處之
    刑均合於中華民國96年罪犯減刑條例第2條第1項第3 款規定
    之減刑條件，應依該條例第2條第1項第3款、第7條之規定予
    以減刑，原判決未及適用上開中華民國96年罪犯減刑條例對
    被告予以減刑，亦有未洽。原判決既有上揭可議之處，自仍
    應由本院將原判決予以撤銷改判。審酌被告二人之犯罪動機
    單純、手段尚非惡劣，而傾倒所造成危害不大，犯罪時間非
    長，犯後態度良好等一切情狀，分別量處被告乙○○有期徒
    刑一年二月、被告甲○○係累犯，量處有期徒刑一年三月，
    惟被告二人犯罪時間係於96年4月24 日以前，所犯之罪符合
    中華民國96年罪犯減刑條例第2條第1項第3 款之減刑條件，
    爰依該條例第2條第1項第3款、第7條之規定，於判決主文同
    時諭知減其宣告刑二分之一之減得之刑，以示懲儆。
據上論斷，應依刑事訴訟法第369條第1項前段、第364條、第299
條第1項前段，廢棄物清理法第46條第1項第4 款，刑法第11條前
段、第28條、第47條，中華民國九十六年罪犯減刑條例第2條第1
項第3款、第7條，判決如主文。
本案經檢察官邱美育到庭執行職務。
中    華    民    國    97    年    1     月    7     日
                    刑事第三庭  審判長法  官  許國宏
                                      法  官  許增男
                                      法  官  楊貴志
以上正本證明與原本無異。
如不服本判決，應於收受送達後十日內向本院提出上訴書狀，其
未敘述上訴之理由者並得於提起上訴後十日內向本院補提理由書
（均須按他造當事人之人數附繕本）。
                                      書記官  陳菊珍
中    華    民    國    97    年    1     月    7     日
附錄：本案論罪科刑法條全文
廢棄物清理法第46條
有下列情形之一者，處1年以上5年以下有期徒刑，得併科新臺幣
3百萬元以下罰金：
一  任意棄置有害事業廢棄物。
二  事業負責人或相關人員未依本法規定之方式貯存、清除、處
    理或再利用廢棄物，致污染環境。
三  未經主管機關許可，提供土地回填、堆置廢棄物。
四  未依第41條第1項規定領有廢棄物清除、處理許可文件，從
    事廢棄物貯存、清除、處理，或未依廢棄物清除、處理許可
    文件內容貯存、清除、處理廢棄物。
五  執行機關之人員委託未取得許可文件之業者，清除、處理一
    般廢棄物者；或明知受託人非法清除、處理而仍委託。
六  公民營廢棄物處理機構負責人或相關人員、或執行機關之人
    員未處理廢棄物，開具虛偽證明。
無許可文件，以經營廢棄物清除、處理為常業者，處3年以上10
年以下有期徒刑，得併科新臺幣9百萬元以下罰金。


司法院資訊處製作；財團法人民間司法改革基金會備份。
